【裁判字號】    98,訴,1645
【裁判日期】    981231
【裁判案由】    損害賠償
【裁判全文】
臺灣高雄地方法院民事判決              98年度訴字第1645號
原      告  乙○○
被      告  甲○○
當事人間請求損害賠償事件，本院於民國98年12月22日言詞辯論
終結，判決如下：
    主  文
原告之訴駁回。
訴訟費用由原告負擔。
    事實及理由
一、原告於起訴狀繕本送達被告後，減縮聲明為被告應給付原告
    新台幣（下同）689,000 元，與民事訴訟法第255 條第1 項
    第3 款之規定，核無不合，應予准許。
二、原告主張：坐落高雄市三民區○○○街150 號房屋於民國（
    下同）98年3 月30日以前，為原告與訴外人林南榮所共有，
    被告自89年起，租用同街148 號房屋營業，並占用二屋間之
    共同壁（下稱系爭共同壁）外牆下方懸掛招牌（即起訴狀附
    圖1 所示下方之「麻醬麵鮮魚湯雞肉飯肉燥飯排骨麵」紅色
    招牌，嗣後變更招牌面皮為「肉燥飯雞肉飯過魚湯」，下稱
    系爭招牌長達9 年以上；茲於96年7 月間，訴外人蕭志明向
    原告承租150 號房屋，欲於系爭共同壁懸掛如起訴狀附圖2
    所示「志明一村甘梅薯條．美式炸雞．香雞排．精緻海鮮」
    之紅色招牌營業，因被告之招牌位置較優，影響原告承租戶
    之廣告效益，原告遂請求被告拆除系爭招牌而起爭執，顯已
    影響原告承租戶另懸掛起訴狀附圖1 上方「無糖優酪乳專賣
    店」長條招牌（下稱長條招牌）之利用價值，致原告受有拆
    除長條招牌之損失新臺幣（下同）5 萬元，此外被告占用系
    爭共同壁吊掛招牌，自92年6 月19日起至97年6 月30日止，
    每日並受有相當於350 元之租金利益，構成不當得利，爰依
    民法第179 條、第184 條規定，擇一請求判決被告應給付原
    告689,000 元。
二、被告則以：被告承租同街146 、148 號房屋營業，雖有使用
    系爭共同壁懸掛招牌，但只使用共同壁下方某部分空間，並
    未占用共同壁之整體，且使用範圍尚小於原告之承租戶所設
    置之招牌範圍，此外被告並未使用150 號房屋之外牆，所設
    置之廣告招牌亦未遮住150 號房屋外牆，故對原告並無任何
    侵權行為，此外，被告懸掛招牌係承受出租人之所有權人權
    利，為正當權利行使，亦不構成不當得利，更何況被告已於
    97 年9月24日取得懸掛招牌之許可，並於許可前2 、3 月已
    移動系爭招牌懸掛在146 、148 號共同壁外牆上，原告依侵
    權行為及不當得利之規定，請求被告賠償損害或返還不當得
    利，係屬無理由等語，資為抗辯。並聲明：駁回原告之訴。
三、兩造不爭執之事項：
（一）被告自89年起租用146 號房屋營業。
（二）被告曾在148 、150 號共同壁外牆上懸掛系爭招牌。
（三）150號房屋本為原告與其兄林南榮共有，現已出售。
四、兩造爭執事項：
（一）被告懸掛之系爭招牌對原告是否構成侵權行為或受有不當
      得利？
五、法院之判斷：
（一）按「因故意或過失不法侵害他人權利者，負損害賠償責任
      」、「無法律上原因而受利益，致他人受損害者，應返還
      其所受之利益」，民法第184 條、第179 條分別定有明文
      。故行為人之行為倘欠缺不法性，或行為人受利益具有法
      律上之原因，自不成立侵權行為或不當得利，合先敘明。
（二）經查，依原告所提出之系爭共同壁照片所示，系爭146 號
      、14 8號、150 號等建物，係屬同一款式、顏色之相連透
      天厝，顯係出於同一建商所建築，該建商將具有共同壁之
      相鄰建物陸續出售後，各相鄰建物之所有權人對於相鄰建
      物間共同壁之所有權範圍，因系爭共同壁為二建物間共有
      之牆壁，具有一體二面、不可分割之物理性質，故系爭共
      同壁應為兩造所共有，依民法第820 條「共有物，除契約
      另有訂定外，由共有人共同管理之」之規定，系爭共同壁
      相鄰建物之所有權人均得管理使用系爭共同壁。
（三）又查，系爭共同壁外牆之使用，兩造並未協議如何約定，
      此為兩造所不爭執，依前開法規說明，系爭共同壁之相鄰
      建物所有權人均得自由使用。被告雖非建物所有權人，然
      其既向所有權人承租系爭房屋，自得繼受建物所有權人使
      用建物之所有權能，從而被告亦得依所有權及共有權之法
      律關係使用系爭共同壁。
（四）綜上所述，被告基於繼受150 號建物所有權人之所有權能
      與共有權，對於系爭共同壁外牆依法享有自由支配之權利
      ，則其於其上設置廣告招牌，享有一定之經濟利益，即屬
      正當權利之行使，並無不法性，亦非無法律上之原因。此
      外，被告對於系爭共同壁之共有權能之行使，並非以損害
      原告為主要目的，此由其未獨佔系爭共同壁使用，及原告
      或其承租戶使用系爭共同壁外牆之範圍，遠大於被告使用
      之範圍等情即可得證，故被告並無權利濫用之情形。至於
      原告主張被告使用之位置較低，較看得見云云，係屬見仁
      見智之看法，非可一概而論。是以原告依侵權行為及不當
      得利之法律關係，請求被告負損害賠償責任或返還所受利
      益，均屬無理由，應予駁回。
六、結論：原告之訴為無理由，依民事訴訟法第78條，判決如主
    文。
中    華    民    國    98    年    12    月    31    日
                  民事鳳山分庭法  官  吳文婷
正本係照原本作成。
如不服本判決，應於送達後20日內，向本院提出上訴狀並表明上
訴理由，如於本判決送達前提起上訴者，應於判決送達後10日內
補提上訴理由書（須附繕本）。
中    華    民    國    98    年    12    月    31    日
                              書記官  林仕興

司法院資訊處製作；財團法人民間司法改革基金會備份。
